【裁判字號】    95,上易,268
【裁判日期】    950420
【裁判案由】    詐欺
【裁判全文】
臺灣高等法院臺中分院刑事判決         95年度上易字第268號
上  訴  人
即  被  告  戊○○
上列上訴人因詐欺案件，不服臺灣南投地方法院94年度易字第38
1號中華民國95年1月10日第一審判決（起訴案號：臺灣南投地方
法院檢察署94年度偵字第2462號），提起上訴，本院判決如下：
    主  文
上訴駁回。
    事  實
一、戊○○曾於民國八十六年間因懲治盜匪條例案件，經原審法
    院判處有期徒刑五年確定，於八十八年十一月十九日假釋出
    監交付保護管束，於九十一年十月九日期滿未經撤銷假釋，
    以已執行論。詎其猶不知悔改，可預見金融帳戶係個人理財
    之重要工具，關係個人財產、信用之表徵，任何人均可自行
    開立銀行帳戶供存款、提款或轉帳匯款使用，而一般人願意
    支付額外之代價，以收購他人名義之金融帳戶使用，常與詐
    欺取財之犯罪行為密切相關，刻意使用他人銀行帳戶之目的
    ，無非係為行騙詐財、掩飾犯行，以避免暴露真實身分遭警
    查緝，又對於提供帳戶之行為本身，雖無引發他人萌生犯罪
    之確信，但仍不顧他人所可能遭受之危險，竟基於縱若有人
    持以犯詐欺取財罪亦不違反其本意之幫助犯意，為清償前積
    欠地下錢莊新台幣（下同）一萬多元之債務，即依真實姓名
    年籍不詳之成年男子之指示，於九十二年四月間之某日，在
    台中市○○路與五權西路口「清粥小菜店」前，將自己申請
    之第一商業銀行埔里分行帳戶（帳號：000000000
    00號）、交通銀行台中分行帳戶（帳號：0000000
    00000000號）、及中華郵政埔里北平街郵局帳戶（
    帳號：000000000000號）等三帳戶之印鑑章、
    存摺簿與提款卡（連同密碼），均交與該成年男子；嗣上開
    帳戶存摺、提款卡等物，由詐欺犯罪集團以不詳方法取得使
    用，而該犯罪集團竟基於意圖為自己不法所有之概括犯意：
  (一)先於九十二年四月三日，以電話向己○○謊稱係國稅局人員
    ，欲退稅予己○○為由，致使己○○因而陷於錯誤，依對方
    指示至提款機前操作，於同日轉帳五萬五千零二十八元匯入
    戊○○所有之前開中華郵政埔里北平街郵局帳戶內。
  (二)嗣於同年月三日，該犯罪集團以電話向癸○○謊稱係國稅局
    人員，欲退稅予癸○○為由，致使癸○○因而陷於錯誤，依
    對方指示至提款機前操作，於同日轉帳六萬三千四百五十五
    元匯入戊○○所有之前開中華郵政埔里北平街郵局帳戶內。
  (三)乙○○於同年四月四日，接獲犯罪集團以電話向渠謊稱係國
    稅局人員，欲退稅予乙○○為由，致使乙○○因而陷於錯誤
    ，依對方指示至提款機前操作，於同日轉帳十九萬九千七百
    九十六元匯入戊○○所有之前開中華郵政埔里北平街郵局帳
    戶內。
  (四)丑○○於同年四月九日，亦接獲該犯罪集團以電話向渠謊稱
    係國稅局人員，欲退稅予丑○○為由，致使丑○○因而陷於
    錯誤，依對方指示至提款機前操作，於同日將二萬七千一百
    四十三元匯入戊○○所有之前開中華郵政埔里北平街郵局帳
    戶內。
  (五)該犯罪集團於同年月九日，以電話向丁○○謊稱係國稅局人
    員，欲退稅予丁○○為由，致使丁○○因而陷於錯誤，依對
    方指示至提款機前操作，於同日轉帳十九萬九千七百九十六
    元匯入戊○○所有之前開中華郵政埔里北平街郵局帳戶內。
  (六)壬○○於同年四月九日，亦接獲該犯罪集團以電話向渠謊稱
    係國稅局人員，欲退稅予壬○○為由，致使壬○○因而陷於
    錯誤，依對方指示至提款機前操作，於同日將二萬一千九百
    九十三元匯入戊○○所有之前開中華郵政埔里北平街郵局帳
    戶內。
  (七)該犯罪集團於同年四月十日，以電話向顏明財謊稱係國稅局
    人員，欲退稅予顏明財為由，致使顏明財因而陷於錯誤，依
    對方指示至提款機前操作，於同日轉帳七萬五千一百五十三
    元匯入戊○○所有之前開中華郵政埔里北平街郵局帳戶內。
  (八)該犯罪集團於同年四月十四日，以電話向庚○○謊稱係國稅
    局人員，欲退稅予庚○○為由，致使庚○○因而陷於錯誤，
    依對方指示至提款機前操作，於同日轉帳十八萬八千六百六
    十六元匯入戊○○所有之前開中華郵政埔里北平街郵局帳戶
    內。
  (九)該犯罪集團於同年月十九日，以電話向劉翠謊稱係國稅局
    人員，欲退稅予欲退稅予劉翠為由，致使劉翠因而陷於
    錯誤，依對方指示至提款機前操作，於同日轉帳十六萬一千
    零五十二元匯入戊○○所有之前開中華郵政埔里北平街郵局
    帳戶內。
  (十)該犯罪集團於同年月十九日，以電話向辛○○謊稱係國稅局
    人員，欲退稅予辛○○為由，致使辛○○因而陷於錯誤，依
    對方指示至提款機前操作，於同日轉帳四萬五千三百七十四
    元匯入戊○○所有之前開中華郵政埔里北平街郵局帳戶內。
  (十一)甲○○於同年四月二十三日，亦接獲該犯罪集團以電話向渠
    謊稱係國稅局人員，欲退稅予甲○○為由，致使甲○○因而
    陷於錯誤，依對方指示至提款機前操作，於同日將九萬九千
    八百九十八元匯入戊○○所有之前開中華郵政埔里北平街郵
    局帳戶內。
  (十二)該犯罪集團於同年月二十三日，以電話向子○○謊稱係國稅
    局人員，欲退稅予子○○為由，致使子○○因而陷於錯誤，
    於同日依對方指示至提款機前操作，而自其子劉俊宏所有之
    高雄縣岡山機校路郵局帳戶內轉帳十九萬九千七百九十六元
    匯入戊○○所有之前開中華郵政埔里北平街郵局帳戶內。
  (十三)上揭（一）至（四）、（六）至（十）、（十二）所匯入之
    贓款，嗣後均由犯罪集團直接提領一空；（五）、（十一）
    之贓款，則分別再轉入案外人張恆花（張恆花涉犯詐欺罪嫌
    部分，業由臺灣屏東地方法院另已審結）所開立之中華郵政
    潮州南近路郵局帳戶（000000000000號）內，
    及戊○○前開第一銀行埔里分行之帳戶內，並由犯罪集團再
    分別提領一空；嗣因己○○等人察覺有異，經查詢後始發現
    為騙局，並分別報警處理，而查悉上情。
二、案經己○○、癸○○、乙○○、丑○○、丁○○、壬○○、
    顏明財、庚○○、劉翠、辛○○、甲○○、子○○等人訴
    由高雄縣政府警察局移送臺灣南投地方法院檢察署檢察官偵
    查起訴。
    理  由
一、證據能力部分：
    按被告以外之人於審判外之陳述，除法律有規定者外，不得
    作為證據；惟被告以外之人於審判外之陳述，雖不符刑事訴
    訟法第一百五十九條之一至四之例外規定，而經當事人於審
    判程序同意作為證據，法院審酌該言詞陳述或書面陳述作成
    時之情況，認為適當者，亦得為證據，當事人、代理人或辯
    護人於法院調查證據時，知有第一百五十九條第一項不得為
    證據之情形，而未於言詞辯論終結前聲明異議者，視為有前
    項之同意，九十二年九月一日修正施行刑事訴訟法第一百五
    十九條及第一百五十九條之五分別定有明文。本件證人證人
    己○○、癸○○、乙○○、丑○○、丁○○、壬○○、顏明
    財、庚○○、劉翠、辛○○、甲○○、子○○等十二人於
    警詢時之陳述，均係屬審判外之陳述，被告戊○○未於言詞
    辯論終結前聲明異議，依前揭法律規定，自應擬制被告已同
    意上開審判外之陳述亦有證據能力，且本院審酌該言詞陳述
    作成時之情況認為適當，自得引為裁判之基礎資料，先予敘
    明。
二、訊據被告對於前揭時、地，將其所申請開立之上揭第一商業
    銀行埔里分行、交通銀行台中分行、及中華郵政埔里北平街
    郵局等三帳戶之印鑑章、存摺簿與提款卡（連同密碼）交付
    予該姓名年籍不詳之成年男子，經犯罪集團以不詳方式取得
    後，作為向被害人（即告訴人）己○○、癸○○、乙○○、
    丑○○、丁○○、壬○○、顏明財、庚○○、劉翠、辛○○、甲○○、子○○等十二人詐財之匯款帳戶使用等情，業
    於警、偵訊、原審及本院中坦認屬實（見高雄縣政府警察局
    高縣警刑經移字第○九四○○號刑案偵查卷第1-1至1-3頁，
    偵查卷第二十、二十頁，原審九十四年十二月二十七日審判
    筆錄及本院九十五年四月六日審判筆錄），核與被害人己○○、癸○○、乙○○、丑○○、丁○○、壬○○、顏明財、
    庚○○、劉翠、辛○○、甲○○、子○○於警詢中之指述
    遭詐騙而匯款等情節相符（見高雄縣政府警察局高縣警刑經
    移字第○九四○○號刑案偵查卷第2-1至2-24頁） ，並有被
    告所申請開立之交通銀行臺中分行帳戶之往來印鑑資料卡、
    開戶資料、資金往來明細、被告身分證、第一銀行埔里分行
    帳戶存款分類明細表等各一份及被害人己○○等十二人依照
    指示匯款之中華郵政公司自動櫃員機查詢客戶基本資料共十
    二份，暨張恆花中華郵政潮州南近路郵局帳號客戶歷史交易
    清單一份在卷可稽（見高雄縣政府警察局高縣警刑經移字第
    ○九四○○號刑案偵查卷第4-1至4-4頁、第4-5至4-10頁 、
    第6-1至6-8頁、第5-1至5-3頁），是被告自白供述與現有事
    證相符，應堪置信。按刑法上之故意，區分直接故意（確定
    故意）與間接故意（不確定故意），「行為人對於構成犯罪
    之事實，明知並有意使其發生者」為直接故意，「行為人對
    於構成犯罪之事實，預見其發生而其發生並不違背其本意者
    」為間接故意；又金融帳戶為個人理財之工具，申請開設金
    融帳戶並無任何特殊之限制，一般民眾皆能自由申請開戶，
    並得同時在不同金融機構申請多數存款帳戶使用，乃眾所周
    知之事實，依一般人之社會生活經驗，倘係合法收入，本可
    自行向金融行庫開戶使用，而無向他人購買帳戶之必要；苟
    不以自己名義申請開戶，反以不正方式向不特定人取得他人
    之金融機構帳戶使用，衡情應能懷疑其目的在於詐欺取得他
    人財物，且利用不實之抽獎訊息或國稅局退稅等方式，而詐
    欺取財之犯罪類型層出不窮，該等犯罪多數均係利用人頭帳
    戶作為出入帳戶，並經媒體廣為披載，被告係成年且有智識
    之人，對於社會上常有利用人頭帳戶從事詐財之犯罪情事，
    及將存摺簿、提款卡、密碼交付予他人或犯罪集團可能利用
    人頭帳戶作為犯罪使用等情，亦足以認知；是被告對於犯罪
    集團人員實施詐欺取財之犯行應可預見，且被告對於犯罪集
    團人員利用其所申請開立之第一商業銀行埔里分行、交通銀
    行台中分行、及中華郵政埔里北平街郵局帳戶向他人詐欺取
    財之犯行，並無違背其本意。至被告提供其所申請開立之第
    一商業銀行埔里分行、交通銀行台中分行、及中華郵政埔里
    北平街郵局之帳戶存摺、提款卡及密碼，既非詐欺取財罪之
    犯罪構成要件行為，更查無任何證據足資證明被告與該犯罪
    集團人員間有何共同詐欺取財之犯意聯絡或行為分擔，足認
    被告應僅係幫助行為，尚未達到共犯之參與程度。本件事證
    明確，被告犯行，均堪認定。
三、按連續幫助與幫助連續為不同之犯罪態樣，如基於概括犯意
    ，多次幫助他人犯罪，為連續幫助，該幫助者有多次犯罪行
    為；如以一幫助行為，幫助他人連續犯罪，則為幫助連續，
    就幫助犯而言，僅有一次犯罪行為（最高法院八十七年度台
    上字第三八六五號裁判意旨參照）。按刑法上之幫助犯，係
    對於犯罪與正犯有共同之認識，而以幫助之意思，對於正犯
    資以助力，而未參與實施犯罪之行為者而言（最高法院七十
    五年度臺上字第一五○九號、八十八年度臺上字第一二七○
    號判決意旨可資參照）。是以，如未參與實施犯罪構成要件
    之行為，且係出於幫助之意思提供助力，即屬幫助犯，而非
    共同正犯。本件被告與上開詐欺集團成員並無共同實施詐欺
    取財犯罪之犯意聯絡或行為分擔，僅基於幫助詐欺取財之犯
    意，提供前述存摺簿、提款卡、印章、密碼交付予真實年籍
    姓名不詳之成年男子，再轉交予該犯罪集團成員，已如前述
    ；而被幫助之詐欺集團人員利用被告之幫助，使被害人己○○、癸○○、乙○○、丑○○、丁○○、壬○○、顏明財、
    庚○○、劉翠、辛○○、甲○○、子○○在遭詐欺集團之
    人員施用詐術後而陷於錯誤，因而分別匯款至被告所提供如
    附表所示之帳戶，該犯罪集團人員先後多次犯行，時間緊接
    ，手法相近，顯係基於概括之犯意，應為連續犯，彼等所為
    係犯刑法第五十六條、第三百三十九條第一項之連續詐欺取
    財罪；被告所為係參與詐欺取財罪構成要件以外之行為，且
    在無證據證明被告係以正犯而非以幫助犯之犯意參與犯罪之
    情形下，依上開說明，應認其所為係幫助犯而非正犯行為，
    故核被告所為，係犯刑法第三百三十九條第一項之幫助詐欺
    取財罪。又本件被告僅有一次提供上開帳戶及提款卡（含密
    碼）之行為，是其僅有一次之幫助行為，所為應成立上開罪
    名之幫助犯，即幫助連續詐欺取財罪。又被告曾於八十六年
    間因懲治盜匪條例案件，經原審法院判處有期徒刑五年確定
    ，於八十八年十一月十九日假釋出監交付保護管束，於九十
    一年十月九日期滿未經撤銷假釋，以已執行論等情，有臺灣
    南投地方法院檢察署刑案資料查註紀錄表及臺灣高等法院被
    告前案紀錄表各一件在卷可按，其前受有期徒刑執行完畢，
    於五年內再犯本件有期徒刑以上之罪，為累犯，應依刑法第
    四十七條之規定加重其刑。被告幫助他人犯前開罪名，爰依
    刑法第三十條第二項之規定，按正犯之刑減輕之。被告上揭
    幫助詐欺之犯行，同時有加重及減輕之事由，爰依刑法第七
    十一條之規定，應先加後減。
四、原審以被告罪證明確，因之適用刑法第三十條第一項前段、
    第二項、第三百三十九條第一項、第四十七條等規定，並審
    酌其被告提供帳戶等予詐欺集團之行為，已影響社會正常交
    易安全，增加被害人尋求救濟之困難，危害社會情節非輕；
    且提供予他人作為詐欺取財之匯款帳戶使用，助長犯罪之不
    良風氣，幫助犯罪者隱匿真實身分，增加檢警犯罪偵查之困
    難性，不肖之徒因而爭相仿效藉此手段詐財，以致詐欺集團
    犯案日益猖獗，致使受害民眾不斷增加，若不針對提供人頭
    帳戶者，予以適度之刑罰，顯然無法抑制該類型犯罪之發生
    ；惟因被告本身並未實際參與詐欺取財之犯行，可責難性較
    為輕微，且被告於法院審理中業經坦承犯行，表明悔過之心
    ，被告販售三本帳戶，除抵償先前所積欠地下錢莊一萬多元
    之債務外，尚無獲取其他利潤等一切情狀，認為公訴人具體
    求處有期徒刑一年八月，稍嫌過重，而予量處有期徒刑十月
    ，經核其認事用法及量刑並無違誤之處，應為適法。被告提
    起上訴，猶以其係被地下錢莊所逼，才為本件犯行，且原審
    判決太重，請求從輕量刑云云，均無理由，應予駁回。
據上論斷，應依刑事訴訟法第三百六十八條，判決如主文。
本案經檢察官丙○○到庭執行職務。
中    華    民    國    95    年    4     月    20    日
              刑事第七庭  審判長法  官  林  榮  龍
                                法  官  江  錫  麟
                                法  官  許  秀  芬
上列正本證明與原本無異。
不得上訴。
                                書記官    瑞  芳
中    華    民    國    95    年    4     月    21    日
附錄本案論罪科刑法條：
刑法第三百三十九條：
意圖為自己或第三人不法之所有，以詐術使人將本人或第三人之
物交付者，處五年以下有期徒刑、拘役或科或併科一千元以下罰
金。
以前項方法得財產上不法之利益或使第三人得之者，亦同。
前二項之未遂犯罰之。
附表：
┌──┬───┬────┬────┬───────────┐
│編號│被害人│匯款日期│匯款金額│      匯 入 帳 戶     │
├──┼───┼────┼────┼───────────┤
│ １ │己○○│92.04.03│55028元 │中華郵政埔里北平街郵局│
│    │      │        │        │帳號：000000-000000號 │
├──┼───┼────┼────┼───────────┤
│ ２ │癸○○│92.04.03│63455元 │ 同    上             │
├──┼───┼────┼────┼───────────┤
│ ３ │乙○○│92.04.04│199796元│ 同    上             │
├──┼───┼────┼────┼───────────┤
│ ４ │丑○○│92.04.09│27143元 │ 同    上             │
├──┼───┼────┼────┼───────────┤
│ ５ │丁○○│92.04.09│199796元│ 同    上             │
├──┼───┼────┼────┼───────────┤
│ ６ │壬○○│92.04.09│21993元 │ 同    上             │
├──┼───┼────┼────┼───────────┤
│ ７ │顏明財│92.04.10│75153元 │ 同    上             │
├──┼───┼────┼────┼───────────┤
│ ８ │庚○○│92.04.14│188666元│ 同    上             │
├──┼───┼────┼────┼───────────┤
│ ９ │劉翠│92.04.19│161052元│ 同    上             │
├──┼───┼────┼────┼───────────┤
│ １０ │辛○○│92.04.19│45374元 │ 同    上             │
├──┼───┼────┼────┼───────────┤
│  │甲○○│92.04.23│99898元 │ 同    上             │
├──┼───┼────┼────┼───────────┤
│  │子○○│92.04.23│199796元│ 同    上             │
└──┴───┴────┴────┴───────────┘
                                                    Ｒ


司法院資訊處製作；財團法人民間司法改革基金會備份。
